臺灣基隆地方法院民事判決　　　　　　　 94年度婚字第218號
原　　　告　丙○○
訴訟代理人　張漢榮 律師
被　　　告　乙○○
訴訟代理人　黃敬唐律師
　　　　　　黃雅羚律師
　　　　　　黃丁風律師
當事人間請求確認婚姻關係存在事件，本院於民國94年10月18日
言詞辯論終結，判決如下：
    主      文
原告之訴駁回。
訴訟費用由原告負擔。
    事實及理由
一、按確認之訴非原告有即受確認判決之法律上利益者，不得提
    起。所謂即受確認判決之法律上利益，係指法律關係之存否
    不明確，原告主觀上認其在法律上之地位有不安之狀態存在
    ，且此種不安之狀態，能以確認判決將之除去者而言（最高
    法院52年度台上字第1240號判例意旨參照）。本件原告主張
    兩造雖已有離婚之外觀，惟因兩造離婚之形式要件不具備，
    認有離婚無效之原因，乃請求確認兩造間婚姻關係存在，是
    兩造之婚姻關係是否存在不明確，致原告法律上地位有不安
    之狀態，揆諸前開說明，原告提起確認兩造婚姻關係存在之
    訴，即有受確認判決之法律上利益，應准予提起，合先敘明
    。
二、原告主張下情，並聲明：確認兩造間婚姻關係存在。
    （一）兩造於民國90年9月26日結婚，嗣於94年5月18日因偶
          發爭吵，原告一氣之下遂應被告離婚之要求，不料被
          告於次日一早即備妥離婚協議書，並要求原告於協議
          書上簽字，原告迫於無奈只好在協議書上簽名蓋印，
          當時協議書上並無任何證人簽名，隨後原告便外出上
          班。直至當日中午，被告攜帶協議書前往原告上班地
          點，要求原告配合一同前往基隆市中山區戶政事務所
          辦理離婚登記，原告均未曾與離婚協議書之證人洪月
          枝與證人丁○○有任何接觸，且2位證人亦未曾詢過
          問原告是否有離婚之意，是兩造間之系爭協議離婚，
          不具備民法第1050條之法定要件，依民法第73條規定
          ，自屬無效，兩造所為協議離婚既屬無效，則兩造之
          婚姻關係仍屬存在。
    （二）被告雖聲稱「被告請證人甲○○於離婚協議書上蓋章
          後，再赴證人丁○○位於基隆市○○街之住處，…，
          原告或許已到基隆市中山區戶政事務所，但見被告尚
          未到達，於是打電話催促被告儘快請丁○○簽名當證
          人，是時被告遂直接將電話交給丁○○，丁○○於電
          話中仍然勸告原告一番，…」。證人丁○○到庭亦證
          稱「問：被告何時要你當離婚見證人？答：是簽名的
          當天約中午時，…，後來被告接到原告打來的電話，
          就把電話轉給我，我就跟原告說你們夫妻講好就好，
          我只是幫你們作證。」。惟查鈞院向電信業者函調原
          告所有之0000000000、0000000000、00000000000支
          行動電話及被告所有0000000000、00000000000支行
          動電話於94年5月19日之雙向通聯紀錄可知，原告於
          94 年5月19日中午時分並無撥打電話予被告，被告之
          行動電話亦無來自原告之受話紀錄，可知原告確實並
          未撥打電話予被告。被告雖改稱「當天（94年5月19
          日）12時34分57秒，被告確有以0000000000之行動電
          話撥打給原告之0000000000之行動電話」，辯稱因開
          庭之日距離事發當時已隔一段時日，被告記憶模糊，
          誤為原告打電話給被告云云，惟查：被告與證人楊士
          勇所述情形相當一致，且距今不過四個月餘，若證人
          丁○○與被告乃係同時記錯，實有違常理，再比對被
          告所指稱與原告通話於94年5月19日12時34分57秒之
          通聯紀錄，原告受話之基地台位置在「基隆市暖暖區
          ○○街212號2樓」，正如同原告起訴狀所稱係原告於
          暖暖上班地點等待被告來接原告一同前往中山區戶政
          事務所辦理離婚登記，而非如被告所稱係原告先抵達
          中山區戶政事務所而催促被告儘快請證人丁○○簽名
          。而被告發話之基地台位置係在「基隆市中山區○○
          路200巷50弄25號3樓」，此基地台位置即可證明被告
          係在伊之住處發話予原告，此比對原告0000000000
          行動電話94年5月19日早晨在兩造住處之數通發話基
          地台位置即明。故被告所指稱之通聯紀錄係被告在家
          中撥打電話與原告，並與原告約定如何辦理離婚登記
          一事，並非如同證人丁○○及被告所稱係在證人楊士
          勇家中接獲原告之來電。此亦可證實原告亦未與證人
          丁○○有何聯繫或是通話，而證人丁○○之證詞，恐
          有不實，不足採信。
三、被告則以下列情詞置辯，並聲明。駁回原告之訴。
    （一）94年5月18日晚上8時30分許，被告電請被告返家，說
          有事商量，同日晚上10時30分許，被告下班回住處，
          兩造進臥室內談判離婚之事，被告原不同意，被告母
          親即證人甲○○亦進入兩造臥房，要雙方應以幼女將
          來幸福考量勸諭兩造，但原告堅持離婚之意甚篤，被
          告眼見無法挽回，只好同意離婚。兩造當場就離婚條
          件逐一協議，復約定：離婚證人各找一個，即由雙方
          母親擔任。前開兩造同意離婚及相關約定之情形，被
          告母親即證人甲○○始終在場目睹耳聞。隔日被告取
          往昔擔任民代助理時保留之2張制式空白協議離婚書
          按前夜之約定填寫，而後取1份到便利商店影印2份，
          雙方隨即於4份離婚協議書上之立書人欄簽名蓋章。
          於被告填寫離婚協議書時，原告尚且打電話告知其母
          親，謂以現在正在填寫離婚協議書，原告母親亦勸原
          告不要輕言離婚，但原告仍然堅持，終完成簽署協議
          書。原告嗣要求被告開車送伊前往上班，途中被告要
          原告重新考慮，原告答應，惟原告怕被告更改離婚協
          議書之內容，要求給伊1份，被告亦應允之，只留3份
          。19日上午11時許，原告電請被告前往接伊，確定要
          與被告辦理離婚手續，但說其母親找不到其人，要被
          告另找一個雙方都認識之友人擔任證人，被告詢以：
          找丁○○可否？原告同意。被告因要請證人在離婚協
          議書上簽名蓋章，故請原告於1個小時後，自行到基
          隆市中山區戶政事務所與被告會合辦理。因被告母親
          即證人甲○○於基隆港務局上班，被告打電話請伊回
          住處，甲○○乃於中午12時許回住處並在兩造之離婚
          協議書證人欄簽名蓋章。由前述過程觀之，兩造離婚
          乃係原告主動提起，雖經被告及證人甲○○一再勸告
          婉拒，並請為女兒將來考量，勿輕言離婚，但均不為
          原告所接受，堅持要離婚，94年5月19日凌晨，雙方
          達成離婚之協議，證人甲○○在場目睹耳聞，且雙方
          同意由證人甲○○擔任兩造離婚之證人，如是，證人
          甲○○當係完全知悉兩造確有離婚之真意，洵堪認定
          。
    （二）被告請證人甲○○於離婚協議書上蓋章後，再赴證人
          丁○○位於基隆市○○街之住處，將兩造要離婚及請
          伊擔任證人之緣由始末述說一番，證人丁○○仍然勸
          諭被告應深思，遲遲不肯簽字，因此多耽擱了一些時
          間，被告為恐原告已先到達基隆市中山區戶政事務所
          等待，於是被告打電話給原告請伊直接與丁○○對話
          洽談，以證明原告亦有離婚之真意，被告遂直接將電
          話交予丁○○，丁○○於電話中勸告原告一番，但原
          告仍堅持要離婚，丁○○知悉了解原告確定要與被告
          離婚之意願甚為堅定，丁○○始同意在兩造之離婚協
          議書上簽名蓋章。查證人丁○○雖於兩造談判離婚協
          議條件時不在場，然於兩造離婚協議書上簽名蓋章時
          ，既於電話中知悉原告確有離婚之真意，被告亦對證
          人丁○○表明離婚之意願，兩造已談妥離婚之協議條
          件，自屬適格之證人。從而，兩造合意辦理協議離婚
          ，且經證人甲○○、丁○○2人均知悉兩造確有離婚
          之真意情況下，兩造共同前往戶政事務所辦妥離婚登
          記手續，則兩造協議離婚當認完全合法有效，婚姻關
          係已不復存在。原告本件所為請求，顯無理由。
四、經查兩造原為夫妻，嗣於94年5月19日辦理離婚協議登記，
    而該離婚協議書上記載之證人為甲○○、丁○○，有離婚協
    議書在卷可稽，兩造對此亦不爭執，自堪信為真實。
五、按兩願離婚，應以書面為之，且需有二人以上證人之簽名並
    應向戶政機關為離婚之登記，民法第1050條定有明文。又按
    民法第1050條所謂二人以上證人之簽名，固不限於做成離婚
    證書之時為之，亦不限於離婚時在場之人，始得為證人，然
    究難謂非親見或親聞雙方當事人確有離婚真意之人，亦得為
    證人（最高法院68年台上字第3792號判例意旨參照）。亦即
    民法第1050條所謂之證人，須對於離婚之協議在場聞見，或
    知悉當事人間有離婚之協議，始足當之原告主張兩造離婚協
    議之證人甲○○、丁○○未曾詢過問原告是否有離婚之意，
    不符法定要件，自屬無效，兩造之婚姻關係仍屬存在等語，
    為被告所否認，並以前詞置辯，經查：
    （一）證人甲○○到庭證稱：「問：如何得知原告有離婚的
          意思？答：簽的前一天，原告告訴我被告管她太嚴，
          她受不了，決定要離婚，後來被告下班，他們就在房
          間談，我也有進去，他們兩人都說要離婚，我勸說不
          要，但他們不聽，我也沒辦法。」「問：總共離婚協
          議書簽了幾份？答：三份。」「問：你簽名時兩造是
          否已先簽名？答：是。」（見本院94年8月30日言詞
          辯論筆錄），足證證人甲○○確已知悉兩造確有離婚
          之真意，因而擔任見證人並同意簽名蓋章。
    （二）證人丁○○亦到庭證述：「問：被告何時要你當離婚
          見證人？答：是簽名的當天約中午時，我接到被告的
          電話說有事要找我，因為我們兩家很近，我就叫他到
          我家，被告到我家後，就說他要與他老婆離婚，我就
          問他他老婆為何沒一起來，後來被告接到原告打來的
          電話，就把電話轉給我，我就跟原告說你們夫妻講好
          就好，我只是幫你們作證。」「問：(協議書簽了幾
          份？答：三份。」「問；簽協議書時，兩造是否均已
          事先簽好名？答：是。」「問：你是否認識原告？是
          否確認兩造均有離婚之真意？答：是，我在電話中聽
          到他們講。」「問：如何知道原告有離婚之意思？答
          ：我是那天在家裡，聽到被告在電話中與原告的對話
          ，被告有跟原告講說要我當他們離婚的證人，而且我
          也有與原告對話，所以確認原告有離婚的意思，但原
          告並沒有親口跟我說她要離婚。」等語（參見前揭筆
          錄），是證人丁○○確曾聽聞兩造電話聯絡交談間有
          離婚之真意，並與原告講過電話確認後，同意擔任離
          婚之證人而簽名蓋章於離婚協議書上。
    （三）原告雖辯稱被告先前供稱係原告打電話催促被告儘快
          請丁○○簽名當證人，被告再將電話轉給丁○○，楊
          士勇與原告通電後，知悉原告確定要與被告離婚，始
          同意在離婚協議書上簽名蓋章，嗣後經調閱電話通聯
          記錄顯示原告並無打電電話與被告，被告才改口稱係
          伊打給原告，且證人丁○○所述情形亦相同，故認證
          人丁○○之證詞，不足採信云云，惟查被告94年5月
          19日12時34分57秒，以0000000000之行動電話撥打給
          原告之0000000000之行動電話，通話時間為209秒，
          其發話基地台位於基隆市○○區○○路200巷50弄25
          號3樓等情，有臺灣大哥大股份有限公司法警第
          09461478號函附之雙向通聯資料查詢附卷足憑，
          亦位於證人丁○○住處附近，核予證人丁○○所述當
          天中午被告與其相約至其位於基隆市○○區○○街
          178之1號家中，先由兩造通話後，再由被告將電話轉
          給證人丁○○，由丁○○與原告確認等情相符，且發
          話基地台與證人之住處相近，雖事隔多月，被告及證
          人或許對於由誰打這通電話之事，容有記憶不清之情
          形，但對於證人丁○○確實有與原告以電話確認有離
          婚真意一事，業據證人丁○○結證在卷，以證人楊士
          勇之立場，與被告僅係朋友關係，無須為了原告事後
          反悔離婚一事，甘冒偽證之風險而做不實之陳述，其
          證詞應堪採信。
六、綜上，證人甲○○與丁○○，確實親見或親聞兩造有離婚之
    真意，始擔任兩造協議離婚之證人，則兩造於94年5月19日
    之協議離婚，應符合民法第1050條之要件，從而原告主張離
    婚無效，確認兩造間婚姻關係存在，為無理由，應予駁回。
七、結論：原告之訴為無理由，爰依民事訴訟法第78條，判決如
    主文。
中　　華　　民　　國　　94　　年　　10　　月　　27　　日
                  家事法庭法  官  林李達
以上正本係照原本作成。
對於本件判決如有不服，應於收受送達後20日內向本院提出上訴
書狀，敘述上訴之理由，上訴於臺灣高等法院，並按他造當事人
之人數附具繕本。
中　　華　　民　　國　　94　　年　　10　　月　　31　　日
                          書記官  黃錫煒
